臺灣花蓮地方法院民事判決　　　　　　　 96年度重訴字第7號
原　　　告　甲○
訴訟代理人　簡燦賢律師
複　代理人　吳秋樵律師
被　　　告　丁○○
訴訟代理人　乙○○
　　　　　　丙○○
上列當事人間因過失傷害案件，原告提起損害賠償刑事附帶民事
訴訟事件，由本院刑事庭裁定移送前來（95年度交重附民字第5
號），本院於民國96年11月21日言詞辯論終結，判決如下：
    主      文
被告應給付原告新台幣伍佰陸拾伍萬貳仟參佰零肆元，及自民國
95年7月12日起至清償日止，按年息百分之五計算之利息。
原告其餘之訴駁回。
訴訟費用由被告負擔三分之二，餘由原告負擔。
本判決原告勝訴部分於原告以新台幣壹佰捌拾捌萬肆仟元供擔保
後得假執行，但被告如以新台幣伍佰陸拾伍萬貳仟參佰零肆元為
原告預供擔保後，得免為假執行。
原告其餘假執行之聲請駁回。
    事實及理由
一、原告主張：
  (一)被告於民國94年5月7日晚上6時20許，駕駛車號L3-3068號自
    用小客車，沿花蓮市○○路內側快車道由南往北方向行駛，
    行經該路88之2號前，欲變換車道時，本應注意右後方來車
    ，並保持安全距離及應禮讓後方直行車先行，而依當時情形
    ，並無不能注意之情事，竟疏未注意即貿然變換車道，適有
    原告騎乘車號RD5-726號輕型機車自被告車輛後方行駛而來
    ，二車避煞不及發生擦撞，原告人車倒地，因此受有左側肱
    骨近端粉碎性骨折之傷害。本件車禍經台灣省花東區車輛行
    車事故鑑定委員會鑑定結果，認被告夜間駕駛小客車變換車
    道時，未注意右後方來車之安全距離，並讓直行車先行，為
    肇事主因，足見被告之過失明確。
  (二)原告依侵權行為之法律關係，得向被告請求賠償，項目及金
    額如下：
  1.醫療費用方面：自94年5月7日起至95年9月18日止，已由原
    告支出醫療費用、復健、診療費用及診斷證明費用共新台幣
    （下同）113,269元。
  2.增加生活上需要方面：原告分別支出下列費用：(1)看護費
    53,500元；(2)自94年5月7日起至95年7月31日止計程車費用
    共89,695元；(3)為消除手術疤痕所購買之去疤凝膠1,200元
    、美容膠布費6,380元，共7,580元。總計增加生活上需要之
    費用為150,775元。
  3.工作收入損失方面：(1)原告擔任護士，因被告之侵權行為，
    致工作能力減損，原告每月本可輪值之夜班工作均無法負擔
    ，其損失為每月之夜班費3,600元，自94年5月7日起至今計
    22個月，損失加班費79,200元；(2)因原告於94年5月7日至
    94年8月7日、95年5月29日至95年7月31日未能上班，致原告
    94年及95年度之考績均為乙等，原告每年損失之考績獎金為
    28,515元，3年合計損失57,030元。總計工作收入損失為
    136,230元。
  4.勞動能力減損方面：原告因受有左側肱骨近端粉碎性骨折之
    傷害，94年間進行兩次手術，左手肱骨粉碎性骨折極為嚴重
    ，95年5月30日進行第三次手術，現仍持續做復健，遺存左
    肩關節外旋活動顯著運動障害，經財團法人佛教慈濟綜合醫
    院（下稱慈濟醫院）鑑定結果，判定喪失勞動能力50％，原
    告為領有護士、助產士、護理師執照及經由公務人員普通考
    試及高等考試及格之公職護理師，以原告年收入880,600元
    計算，原告為61年5月23日出生，受傷時為33歲，以60歲退
    休計，尚有27年之工作年數，因被告之過失致原告喪失50％
    之勞動能力，依霍夫曼公式計算扣除中間利息，原告可請求
    之金額為7,651,952元。
  5.機車修理費方面：原告機車毀壞，修理費用為1萬元。
  6.精神慰撫金方面：本件車禍事故導致原告左肱骨近端粉碎性
    骨折之嚴重傷害，共計手術3次，並遺存傷害，影響日常生
    活自我照顧功能及工作能力，尤其原告為大學畢業，當時年
    僅33歲、未婚，身體原相當健康肢體功能健全，卻因被告之
    過夫，造成重大傷害，身體健康功能不健全，勢必影響原告
    擇偶條件及婚姻幸福，且造成原告精神損害至為重大，請求
    被告賠償精神慰撫金30萬元。以上共計8,362,226元。
  (三)爰依侵權行為之法律關係請求。並聲明：1.被告應給付原告
    8,362,226元，及自起訴狀繕本送達翌日即95年7月12日起至
    清償日止，按年息百分之5計算之利息；2.原告願供擔保，
    請准宣告假執行。
二、被告則以：
  (一)被告原認原告「骨折術後植入物鬆脫」與系爭車禍事故所受
    傷勢有「因果關係中斷」，鑒於國立臺灣大學醫學院附設醫
    院（下稱台大醫院）鑑定意見表示「骨折術後植入物鬆脫」
    乃骨科手術之併發症等，故原告現今傷勢確因系爭車禍事故
    所致，被告不爭執。
  (二)依台大醫院函覆，已強調原告勞動能力減少程度僅係「目前
    」，並非「終生」，且該函亦稱「若再接受適當復健3個月
    ，應有顯著改善之可能」，因此該函種種百分比之說明，即
    難以視為原告終身減少勞動能力程度之依據；雖該函又稱原
    告「但仍可能無法完全恢復」，惟其僅屬「可能」，並非「
    必然」無法完全恢復，況依經驗法則，縱然無法完全恢復，
    非必即有減少勞動能力之情事，是原告既然再接受適當復健
    3個月，即能顯著改善，則其恢復縱有推遲，亦屬再加復健
    ，即可更進一步改善，故依台大醫院函覆，難認原告有終生
    減少勞動能力之情事。另依慈濟醫院骨科醫師簡士霖於95年
    6月13日開立之診斷書，亦與台大醫院函覆內容，並無二致
    ，是原告之復原乃屬可見，而有關此類逐漸恢復之傷，其減
    損之勞動能力如何計算，有最高法院94年台上字第1528號判
    決意旨可供鈞院參照。又原告在復健期間甚至住院期間之每
    月固定薪資並無減少，是其有關勞動能力減少之主張，應無
    根據。
  (三)原告機車損壞，其修理金額10,890元（實付10,000元），其
    中除「車台校正」為工資外，其餘款項均為零件費用，故其
    零件應予折舊。
  (四)被告現年70歲，為省立宜蘭農業職業學校畢業，已退休現無
    業，育有二子，一子現於美國唸書，一子則於桃園上班，目
    前僅被告與其妻二人同住，名下並無不動產，原告請求精神
    慰撫金30萬元，顯為偏高，請鈞院公平合理裁量。原告已領
    得強制汽車責任保險理賠金20萬元，應予扣除等語資為抗辯
    。並聲明：原告之訴駁回；如受不利判決，願供擔保請准宣
    告免為假執行。
三、兩造不爭執之事實：
  (一)被告於94年5月7日晚上6時20許，駕駛車號L3-3068號自用小
    客車，沿花蓮市○○路內側快車道由南往北方向行駛，行經
    該路88之2號前，欲變換至外側快車道俾利至前方岔路口右
    轉時，本應注意汽車變換車道時，應讓直行車先行，並注意
    安全距離，而當時天候為晴，雖係夜間但有照明，路面無缺
    陷、無障礙物、視距良好，並無不能注意之情事，其竟疏未
    注意應讓直行車先行又未注意安全距離，即貿然變換至外側
    快車道，斯時適有原告騎乘車號RD5-726號輕型機車沿該路
    外側快車道同方向直行至該處，亦疏未注意前有被告所駕駛
    之上開自用小客車顯然無意禮讓直行車先行，執意貿然變換
    車道之車前狀況，突然見狀煞避不及，被告自用小客車之右
    後視鏡擦撞原告機車之左後視鏡，致原告操控不穩，車身打
    轉後人車倒地，原告因而受有左側肱骨近端粉碎性骨折之傷
    害（如本院95年交易字第15號刑事判決犯罪事實欄記載），
    本件車禍事故兩造均有過失。
  (二)系爭車禍事故送鑑定結果，認為被告夜間駕駛小客車變換車
    道時，未注意右後方來車之安全距離，並讓直行車先行，為
    肇事主因，原告於夜間駕駛輕型機車，未注意車前狀況，為
    肇事次因。台灣省花東區車輛行車事故鑑定委員會花東區94
    0359號鑑定意見書為真正（本院卷36至37頁）。
  (三)原告得請求以下費用：
  1.醫療費用113,269元。
  2.看護費53,500元。
  3.計程車費89,695元。
  4.美容膠布費6,380元，去疤凝膠費1,200元，共7,580元。
  5.加班費及考績獎金共136,230元。
  (四)原告已領得強制汽車責任險理賠金20萬元。
  (五)原告於94年度全年所得為883,073元。原告所提所得資料清單
    為真正。
  (六)台大醫院96年9月5日函為真正（本院卷119、120頁）。
  (七)若原告確有勞動力減損之損害，得依年收入880,600元計算
    。
四、得心證之理由：本件兩造所爭執之處，應在於：
  (一)本件車禍事故兩造之過失比例各若干？
  (二)原告請求勞動能力減損7,651,952元、機車修理費1萬元、精
    神慰撫金30萬元，是否有理？茲審酌如下。
五、按汽車在同向二車道以上之道路（車道數計算，不含車種專
    用車道、機車優先道及慢車道），除應依標誌或標線之指示
    行駛外，並應遵守變換車道時，應讓直行車先行，並注意安
    全距離之規定；汽車行駛時，駕駛人應注意車前狀況及兩車
    併行之間隔，並隨時採取必要之安全措施，道路交通安全規
    則第98條第1項第6款、第94條第3項訂有明文。經查：本件
    系爭車禍事故之發生，係因被告駕車由內側快車道變換至外
    側快車道時，疏未注意讓直行車先行，亦未注意右後方來車
    之安全距離所致，被告顯有過失，且與原告所受傷害間，有
    相當因果關係，而原告於駕車時，疏未注意車前狀況及兩車
    併行之間隔，復未採取必要之安全措施，致發現被告變換車
    道時煞避不及，亦與有過失；原告為直行車，有道路優先使
    用權，被告變換車道而未禮讓直行車先行，應為肇事主因，
    原告之前開過失則為肇事次因（以上諸情節除兩造不爭執之
    事實如前述三(一)所載外，並有附於刑事卷宗內之調查筆錄、
    道路交通事故現場圖、道路交通事故調查報告表、照片等可
    參），本件車禍事故經送臺灣省花東區車輛行車事故鑑定委
    員會鑑定結果，亦同此認定。經本院斟酌上開情形、雙方過
    失情節綜合所有證據，認被告、原告對本件車禍之發生應各
    負70％及30％之過失責任。
六、按因故意或過失，不法侵害他人之權利者，負損害賠償責任
    ；不法侵害他人之身體或健康者，對於被害人因此喪失或減
    少勞動能力或增加生活上之需要時，應負損害賠償責任；又
    不法侵害他人之身體、健康、名譽、自由、信用、隱私、貞
    操或不法侵害其他人格法益而情節重大者，被害人雖非財產
    上之損害，亦得請求賠償相當之金額，民法第184條第1項前
    段、第193條第1項、第195條第1項前段定有明文。茲就原告
    請求之金額，其中兩造有爭執部分，審酌如下：
  (一)勞動能力減損方面：
  1.原告於94年5月7日發生交通事故造成左肱骨粉碎性骨折，術
    後併發植入物鬆脫，再次接受手術。原告於96年8月24日至
    本院復健部門診接受鑑定時，有明顯左側肩關節攣縮與肌力
    降低現象，根據門診檢視結果、X光檢查及所檢附之他院病
    歷資料，認為：(1)「骨折術後植入物鬆脫」乃骨科手術之併
    發症，由於原交通事故造成左肱骨粉碎性骨折，固定較不容
    易，有較高機率發生植入物鬆脫。(2)「骨折術後植入物鬆脫
    」已在兩年前做適當處置，與目前之左肩關節攣縮與肌力降
    低現象應無關聯。以目前傷勢判斷，若再接受適當復健3個
    月應有顯著改善之可能，但仍可能無法完全恢復。目前勞動
    力減少的程度以一般工作而言約為38％，以原告目前工作型
    態（護士）必須長時間執行需勞力之工作，減少程度應以50
    ％較為合理。(3)目前原告主要的問題是左側肩關節攣縮與肌
    力降低，單獨左肱骨粉碎性骨折就有可能造成如此情況，因
    此其勞動力減少之程度應與前述相同等情，有台大醫院96年
    9月5日函在卷可參（本院卷119、120頁）。依台大醫院前述
    函覆內容可知，原告目前之左側肩關節攣縮與肌力降低現象
    ，確係因系爭車禍事故所致（此為兩造所不爭執），且以原
    告目前擔任精神科護士之工作型態，必須長時間執行需勞力
    之工作，故勞動能力之減少程度應以減損50％為合理。本院
    認為前述函覆係台大醫院針對原告之職業、年齡及傷勢所為
    之綜合判斷，應屬可採，且慈濟醫院之工作能力鑑定報告結
    果亦同此認定（本院95年度交重附民字第5號卷，下稱本院
    附民卷13至17頁），是原告勞動能力之減少程度應為50％。
  2.被告雖以前詞置辯，惟依台大醫院前述函覆之前後文義整體
    觀之，台大醫院所為之判斷，顯係認為原告縱經適當復健3
    個月而有顯著改善，亦未必得以完全恢復勞動能力，且關於
    勞動能力減損之百分比，係針對原告無法完全恢復時所為之
    說明，殊屬明確，是被告僅拘泥於該院函文中特定之「可能
    」、「目前」等文字而為割裂之理解，認原告並無終生減少
    勞動能力之情事，即有未當。況依慈濟醫院95年6月13日開
    立之診斷書，其內容雖記載「復健期限則視復健狀況而定，
    暫定三個月」等語（本院附民卷11頁），然自95年6月13日
    至96年8月24日原告於台大醫院接受鑑定止，期間已時隔約1
    年2月之久，而原告斯時卻仍有左側肩關節攣縮與肌力降低
    現象，可見原告雖持續復健約1年2月（已遠逾該診斷書所記
    載之3個月期間），惟仍無法完全恢復勞動能力甚明；況由
    原告此等情況與台大醫院前述函覆綜合判斷，益徵原告之勞
    動能力確實難以完全恢復，而有勞動能力減損之情事，是慈
    濟醫院前述診斷書自亦不足作為原告並無終生減少勞動能力
    之依據。至於最高法院94年台上字第1528號判決意旨所載事
    實與本件並不相同，自無從比附援引，附此敘明。
  3.原告於系爭車禍事故受傷後確實導致其勞動能力減損50％，
    已如前述，而勞動能力減損之損害賠償，旨在補償受侵害人
    於通常情形下有完整勞動能力時，憑此勞動能力陸續取得之
    收入，被害人身體或健康遭受損害，致喪失或減少勞動能力
    ，其本身即為損害，並不限於實際所得之損失，至於個人實
    際所得額，則僅得作為評價勞動能力損害程度而已，不得因
    薪資未減少即謂無損害，是原告雖於受傷後仍任精神科護士
    ，每月薪資並未減少，但其勞動能力仍因本件車禍事故受有
    損害，而得請求損害賠償。原告為61年5月23日生，受傷時
    為33歲，距法定退休年齡60歲尚有27年，其年收入為880,600
    元（為兩造所不爭），依霍夫曼計算式扣除法定利率計算之
    中間利息（惟第一年不扣除利息），則原告得請求之金額為
    7,651,952元（880600×17.00000000×50%＝0000000元，元
    以下四捨五入）。
  (二)機車修理費方面：按不法毀損他人之物者，被害人得請求其
    物因毀損所減少之價額，民法第196條定有明文，而所謂賠
    償物被毀損所減少之價額，得以修復費用為估定標準，但以
    必要者為限（最高法院77年度第9次民事庭會議決議(一)可資
    參照）。原告主張系爭機車因車禍受損，實際支出修理費1
    萬元（扣除車台校正之工資1,400元後，零件費用為8,600
    元），業據提出統一發票、估價單各1份為證（本院卷86、
    87頁），應堪信為真實。依據前述說明，本件原告以修理費
    作為車輛因毀損所減少價額之依據，自為法所許，但其中以
    新零件更換舊零件之零件折舊部分非屬必要費用，應予扣除
    。查車號RD5-726號輕型機車係於93年7月7日領照使用，有
    機車車籍查詢資料1份在卷可憑（本院卷150頁），依行政院
    所頒固定資產耐用年數表及固定資產折舊率表之規定，機車
    之耐用年數為3年，而自該車領照使用日至發生車禍日，參
    酌「營利事業所得稅查核準則」第95條第6項規定：「固定
    資產提列折舊採用平均法或定率遞減法者，以一年為計算單
    位，其使用期間未滿一年者，按實際使用之月數相當於全年
    之比例計算之，不滿一月者，以月計」，該車使用期間為10
    個月，而該車車損支出零件費用為8,600元，依平均法計算
    該零件扣除折舊之費用應為6,808元（計算方式：8600－｛
    （0000－0000／4）×1／3×10／12｝＝6808，元以下四捨
    五入），加上修復該車之工資1,400元，合計被告應賠償原
    告之機車修理費為8,208元（6808＋1400＝8208）。
  (三)精神慰撫金方面：按慰藉金之賠償須以人格權遭遇侵害，使
    精神上受有痛苦為必要，其核給之標準固與財產上損害之計
    算不同，然非不可斟酌雙方身分資力與加害程度，及其他各
    種情形核定相當之數額（最高法院51年台上字第223號判例
    意旨參照）。原告因系爭車禍事故受有左側肱骨近端粉碎性
    骨折之傷害，需長期進行治療及復健，其精神上應受有相當
    之痛苦。本院審酌原告為大學畢業，現任精神科護士，名下
    無土地、房屋及車輛，每年收入880,600元；被告為高職畢
    業，已退休現無業，94及95年度所得總額各為396,801元、
    361,412元，名下無土地、房屋及車輛，有投資2筆等情（此
    有稅務電子閘門財產所得調件明細表在卷可稽，本院卷166
    至173頁）暨兩造之身分、地位、經濟狀況、被告過失程度
    及原告所受傷勢、所受痛苦程度等，認原告請求精神慰撫金
    30萬元，應為適當。則原告得請求之金額為8,360,434元（
    醫療費用113269＋增加生活費用150775＋工作損失136230＋
    勞動能力減損損害0000000＋機車修理費8208＋精神慰撫金
    300000＝0000000）。
七、按損害之發生或擴大，被害人與有過失者，法院得減輕賠償
    金額，或免除之，民法第217條第1項定有明文。本件原告就
    車禍之發生與有過失，而應負擔百分之30之過失責任，已如
    前述，本院即應依上開過失比例，減輕被告之賠償金額。則
    依據上開過失比例減輕被告之賠償金額後，被告應給付原告
    5,852,304元（0000000×70％＝0000000，元以下四捨五入
    ）。末按保險人依本法規定所為之保險給付，視為被保險人
    損害賠償金額之一部分；被保險人受賠償請求時，得扣除之
    ，強制汽車責任保險法第32條定有明文。原告已領取強制汽
    車責任險之保險金20萬元（為兩造不爭執），則經扣除後原
    告得請求金額計為5,652,304元（0000000－000000＝
    0000000）。
八、從而，原告依侵權行為之法律關係請求被告給付5,652,304
    元，及自95年7月12日起至清償日止，按年息百分之五計算
    之利息，為有理由，應予准許，逾此部分之請求為無理由，
    應予駁回。本件原告勝訴部分，兩造分別陳明願供擔保請准
    宣告假執行及免為假執行，經核均無不合，爰分別酌定相當
    之擔保金額准許之，至於原告敗訴部分，其假執行之聲請已
    失所附麗，應予駁回。
九、本件事證已臻明確，兩造其餘攻擊防禦方法與舉證，均無礙
    勝負判斷，爰不一一論列，附此敘明。
十、據上論結，本件原告之訴一部為有理由、一部為無理由。依
    民事訴訟法第79條、第390條第2項、第392條第2項，判決如
    主文。
中　　華　　民　　國　　96　　年　　11　　月　　30　　日
                        臺灣花蓮地方法院民事庭
                            法      官  楊碧惠
上列正本係照原本作成。
如不服本判決，應於送達後20日內，向本院提出上訴狀並表明上
訴理由，如於本判決宣示後送達前提起上訴者，應於判決送達20
日內補提上訴理由書(須附繕本)。
中　　華　　民　　國　　96　　年　　11　　月　　30　　日
                            法院書記官  紀龍年
